【裁判字號】    97,交上訴,151
【裁判日期】    980210
【裁判案由】    過失致死等
【裁判全文】
臺灣高等法院刑事判決               97年度交上訴字第151號
上  訴  人
即  被  告  乙○○
                    國民
選任辯護人  韓邦財律師
            王唯鳳律師
上列上訴人因過失致死等案件，不服臺灣桃園地方法院97年度交
訴字第6號，中華民國97年7月31日第一審判決（起訴案號：臺灣
桃園地方法院檢察署96年度偵字第 15382號），提起上訴，本院
判決如下：
    主  文
上訴駁回。
    事  實
一、乙○○係臺塑汽車貨運股份有限公司（下稱臺塑公司）連結
    車司機，平日以運送油品為業，為從事駕駛業務之人，於民
    國96年 5月20日19時43分許，駕駛車號XO-437號營業曳引車
    ，沿桃園縣蘆竹鄉○○路臺15線由南往北方向行駛，行經臺
    15 線25.5 公里處即臺15線與海港大道之交岔路口，該處因
    小偷剪斷附近之電線，因而導致路燈及交通號誌均故障不亮
    ，該路口亦無交通警察指揮，其本應注意在上開交通環境狀
    況下，其行經無號誌之交岔路口，應減速慢行，作隨時停車
    之準備，亦應注意車前狀況，隨時採取必要之安全措施，依
    當時情形，又無不能注意之情事，竟疏未注意，仍以時速52
    公里左右行駛（當地速限為時速70公里），適簡世南在竹圍
    漁港之餐廳與親友吃飯飲酒後駕駛車號5718-DS 號自用小客
    車，並搭載其妻己○○（坐於第二排左側）、女戊○○、丁○○、友人丙○○（坐副駕駛座）、甲○○（坐於第二排右
    側）及丙○○、甲○○之子董哲甫（與戊○○、丁○○坐於
    第三排）共七人，沿海港大道（案發時該路尚未命名，現已
    命名為海港大道）由竹圍漁港往海寧巷方向（由西往東）行
    駛，行經上開路口，亦疏未注意飲用酒類後其吐氣所含酒精
    濃度超過每公升0.25毫克以上不得駕車，又行至號誌故障而
    無交通指揮人員指揮之交岔路口，支線道車應暫停讓幹線道
    車先行，再駕駛人駕駛汽車應遵守道路交通標誌之指示，而
    讓路標誌用以告示車輛駕駛人必須慢行或停車，觀察幹道行
    車狀況，讓幹道車優先通行後認為安全時，方得續行等規定
    ，致乙○○所駕上開曳引車之右前車頭撞擊簡世南所駕上開
    自小客車之右側車身，隨之將簡世南所駕上開自小客車往右
    前方拖行，拖行過程中，二車之車頭均偏移轉向南方，致簡
    世南所駕上開自小客車左前車身撞及臺15線北向車道之道路
    右側路邊之水泥護欄後側翻並嚴重扭曲凹損，簡世南因而為
    水泥護欄嚴重擠壓，於同日21時50分許經送至桃園市○○路
    敏盛綜合醫院急救，仍因胸、腹部受壓擊、外傷性窒息而於
    同日22時50分許經醫師急救後宣告急救無效而不治死亡，己○○則受有眼睛鈍挫傷、顏面及右足挫傷之傷害，戊○○受
    有頭部損傷併嘴唇裂傷（約 1公分長）、雙側大腿挫傷之傷
    害，丁○○受有臉部多處撕裂傷之傷害，丙○○受有左前臂
    壓榨處傷併前臂神經受損、左前臂多處撕傷併有異物、臉部
    多處擦傷及左眉撕裂傷之傷害，甲○○受有頭部外傷併顏面
    挫擦傷之傷害。而乙○○隨即於犯罪被發覺前，打電話報警
    ，並於警員蘇明宗第一時間到達現場時，向蘇明宗自首，而
    接受裁判。
二、案經乙○○自首，暨己○○（戊○○、丁○○之母）、丙○○、甲○○告訴及桃園縣政府警察局大園分局報請臺灣桃園
    地方法院檢察署檢察官相驗後自動檢舉偵查後提起公訴。
    理  由
一、訊據被告乙○○固不否認發生上開車禍，致上開被害人簡世
    南死亡，及其餘被害人己○○、戊○○、丁○○、丙○○、
    甲○○等人受傷之情形，辯護人為被告辯稱：本件係因支線
    道之被害人簡世南侵越幹線道之被告之路權致肇車禍，被告
    於本件須至少須有19.43 公尺之反應距離才能避免撞擊，故
    被告並無充足時間採取避撞措施即應有信賴原則之適用云云
    。惟查：
（一）行車速度應按駕駛人行駛路段之實際狀況隨時採取不同之
      應變，蓋若駕駛人行駛路段之實際狀況若因自然因素或其
      他人為因素致視線不清或因其他種種原因，致若不減速慢
      行則可能招致車禍之發生，則此時自應採取減速慢行並作
      隨時停車之準備，此係特殊危險因素存在而又不放棄可能
      致肇此項危險發生之從事社會活動之人所應提高之注意義
      務，此屬法社會共同生活圈內之動態之注意義務，換言之
      ，注意義務非係一成不變，只要從事社會活動之人發現危
      險因子較諸平常從事社會活動為高時，其即應動態地相對
      提高其注意義務，否則即應放棄該項社會活動，此屬刑法
      第14條之過失之認定之內涵，殊不待其他法令之特別規定
      ，是以，道路交通安全規則第93條第1項第2款「行車速度
      ，依速限標誌或標線之規定，無速限標誌或標線者，應依
      下列規定：二、行經設有彎道、坡路、狹路、狹橋、隧道
      、學校、醫院標誌之路段、道路施工路段、泥濘或積水道
      路、無號誌之交岔路口及其他人車擁擠處所，或因雨霧致
      視線不清或道路發生臨時障礙，均應減速慢行，作隨時停
      車之準備。」之規定即為上開論述之具體規定之一，另道
      路交通安全規則第93條第 3項規定「汽車行駛時，駕駛人
      應注意車前狀況‧‧‧，隨時採取必要之安全措施。」亦
      為上開論述之具體規定。
（二）本件案發日即96年 5月20日晚間，案發地點即桃園縣蘆竹
      鄉○○路臺15線25.5公里處往南約7、80公尺，往北約2、
      30公尺均因小偷於日前剪斷附近之電線，因而導致路燈及
      交通號誌均故障不亮，而被害人簡世南行駛之海港大道係
      新闢道路，該路沿線亦無路燈之設置，此經證人即本案處
      理警員張鎮球及證人即告訴人丙○○、甲○○於原審97年
      6月26日審理時到庭證述明確，且有卷附現場照片為證（
      現場之燈光為救護車輛之燈光），亦為被告所不爭執。
（三）案發地點之濱海公路臺15線25.5公里處之時速限制為70公
      里，有道路交通事故調查報告表附卷可稽，而被告行經案
      發地點時之時速，經原審將被告所駕曳引車上之行車紀錄
      卡送統崎有限公司解讀，該公司之分析報告陳明「從19時
      41 分a點（46km/h）減速狀態至b點（41km/h）再減速狀
      態至c點（14km/h）。從19時42分c點（14km/h）加速狀態
      至d點（40km/h），再減速狀態至e點歸零。從19時43分e
      點（0km/h）加速狀態至f點（52km/h）再減速狀態至g點
      （34km/h）。速度紀錄針產生跳動離位至19時44分h點（
      31k m/h），最後下降歸於i點零點位置。」有該分析報告
      附卷（見97年度審交訴字第24號卷第75頁）可憑，可見在
      速度紀錄針產生跳動離位前，被告之車速係從 0加速至時
      速52公里，隨後再產生減速狀態至時速34公里、再產生紀
      錄針跳動離位至時速31公里之一連串過程，此一連串過程
      在 1分鐘以內完成，是以，依該行車紀錄卡之判讀結果，
      本案案發之時間應在19時43分至44分之間，被告於車禍即
      將肇發而採取煞車措施之際之車速則為時速52公里。再徵
      諸被告所駕曳引車之左右二輪之煞車痕距離各為19.5、19
      .3 公尺，對照交通部道路交通安全督導會報於62 年所訂
      頒「一般公路汽車煞車距離、行車速度對照表」，被告當
      時之時速約在時速55至60公里之間，然因該對照表仍未能
      將道路實際路況、駕駛人於車禍肇發過程踩煞車是否踩死
      或有稍微鬆開等因素列入考慮，故交通部於爾後在道路交
      通安全規則修訂時，其中第39條第24款規定「汽車申請牌
      照檢驗之項目及標準，依下列規定：二十四、總聯結重量
      及總重量在二十公噸以上之新登檢領照汽車，應裝設具有
      連續記錄汽車瞬間行駛速率及行車時間功能之行車紀錄器
      （以下簡稱行車紀錄器）。自中華民國九十年一月一日起
      新登檢領照之八公噸以上未滿二十公噸汽車、自中華民國
      九十六年七月一日起經車輛型式安全審驗及自中華民國九
      十七年一月一日起新登檢領照之八公噸以下營業大客車，
      亦同。並應檢附行車紀錄器經審驗合格之證明。」，第39
      條之1 第18款則規定「汽車定期檢驗之項目及標準，依下
      列規定：十八、總聯結重量及總重量在二十公噸以上之新
      登檢領照汽車，自中華民國八十八年九月二十三日本規則
      修正發布施行日起，應裝設行車紀錄器；其為八公噸以上
      未滿二十公噸之新登檢領照汽車，自中華民國九十年一月
      一日起，亦同。自中華民國九十六年二月一日起營業大客
      車應裝設行車紀錄器。並應檢附行車紀錄器經定期檢測合
      格之證明。」是可見行車紀錄器非僅係上開規定之大型車
      輛申請牌照檢驗之項目，亦係每年定期檢驗必檢之項目，
      行車紀錄器之規範及檢驗機制已甚為明確，行車時速之認
      定自應以行車紀錄器為準，至交通部道路交通安全督導會
      報於62年所訂頒「一般公路汽車煞車距離、行車速度對照
      表」在非大型車輛之行車時速之認定上自仍有相當之參考
      價值。況審諸依「一般公路汽車煞車距離、行車速度對照
      表」，被告案發當時之時速應在時速55至60公里之間，已
      如上所述，則亦與原審上開認定被告曳引車上之行車紀錄
      卡上所顯示被告於案發時之車速為時速52公里，相去不遠
      。至被告所提出之其曳引車上之GPS 行車紀錄表顯示案發
      時間係19時48分27秒，當時時速為 0，再之前即19時46分
      50秒之時速為37公里，然該表所顯示者，該二者時間差有
      1 分37秒，該時間差內，被告車速之加減速如何實未可知
      ，且自該表亦可知，GPS 行車紀錄表並非車輛行車時速之
      連續動態紀錄，其之紀錄係偏重車輛之所在位置之標定，
      而時速之記載僅係配合車輛所在位置之紀錄，即車輛於該
      位置之時速為何之記載，不足以反應被告於案發之際之實
      際車速，且依該GPS 行車紀錄表，被告之曳引車於19時46
      分50秒仍在正常行駛狀態中，而依上開行車紀錄卡，則早
      已發生本件車禍，可見該二者之時間亦未能校對一致，致
      在時間上有所誤差，被告聲請以GPS 行車紀錄表認定車禍
      時車輛時速，即無意義，併此指明。至檢察官於原審辯論
      時主張被告於車禍時之時速應有70公里，則依上說明，嫌
      無根據。
（四）案發地點即桃園縣蘆竹鄉○○○路臺15線25.5公里處往南
      約7、80公尺，往北約2、30公尺，均因小偷於案發日前剪
      斷附近之電線，因而導致路燈及交通號誌均故障不亮，故
      被告於案發前雖以時速52公里左右行駛並未逾越案發地點
      之速限時速70公里，然依上述路況仍應提高注意義務，即
      行經本案案發之因故障而無號誌運作之交岔路口，應減速
      慢行，作隨時停車之準備，另在該視線不清之交岔路口尤
      應注意車前狀況，隨時採取必要之安全措施，不能以未超
      速而免去該等注意義務，此為被告在刑法上所應負之法共
      同生活圈注意義務，前已論述甚明，被告在其主觀上無不
      能提高注意義務之情況下，仍以時速52公里左右通過本件
      交岔路口，致與被害人簡世南所駕自小客車發生車禍，當
      然具有過失，再被告未減速慢行，作隨時停車之準備，致
      其目擊被害人簡世南所駕自小客車亦要通過本件交岔路口
      時，即時踩煞車，亦仍發生本件車禍，是斷不能以其即時
      踩煞車仍不能避撞而卸除其前階段之未減速之過失，且被
      告本身既有過失，當無信賴原則之適用，此與被害人簡世
      南下開與有過失無涉。
（五）按飲用酒類後其吐氣所含酒精濃度超過每公升0.25毫克以
      上不得駕車；又行至號誌故障而無交通指揮人員指揮之交
      岔路口，支線道車應暫停讓幹線道車先行；駕駛人駕駛汽
      車應遵守道路交通標誌之指示；讓路標誌用以告示車輛駕
      駛人必須慢行或停車，觀察幹道行車狀況，讓幹道車優先
      通行後認為安全時，道路交通安全規則第114條第2款、第
      102條第 1項第2款、第90條、道路交通標誌標線號誌設置
      規則第59條第 1項均定有明文。被害人簡世南於案發後經
      送敏盛綜合醫院桃園經國院區急救，依該院出具之卷附生
      化檢驗報告單顯示，其在該院採血化驗之酒精濃度為57.1
      MG/DL，換算為呼氣酒精濃度0.29MG /L。再依卷附道路交
      通事故現場圖、現場照片，被告行駛之臺15線顯為幹線道
      ，而被害人簡世南所行駛之海港大道則顯為支線道，而尚
      未到達海港大道停止線前方約15公尺處之人行道邊設有一
      倒三角形之「讓」之交通標誌，是以，被害人簡世南於本
      件理應禮讓幹線道之被告所駕曳引車先行。再查，案發地
      點及其周圍之視線及照明不佳，前已述及，則被害人簡世
      南依法社會共同生活圈之要求，亦應提高其注意義務。被
      害人簡世南疏未注意前開各規定，致肇本件車禍，其於本
      案車禍亦與有過失，且其因酒後駕車未能為上開注意，其
      又侵越被告之路權，本院認被害人簡世南之過失因素尤比
      諸被告為重。
（六）本件車禍之肇事責任，經原審檢送臺灣省桃園縣區車輛行
      車事故鑑定委員會鑑定，該會鑑定意見亦同認：「一、簡
      世南夜晚酒精濃度超過法定值駕駛自小客車，行經交岔路
      口支線道車未暫停讓幹線道車先行，為肇事主因。二、乙○○駕駛營半聯結車，行經交岔路口未減速慢行作隨時停
      車之準備，為肇事次因。」有該會97年 1月17日桃縣行字
      第0975200166號函及所附之鑑定意見書（見97年度審交訴
      字第24號卷第82至84頁）附卷可稽。再原審並將本件車禍
      檢送臺灣省車輛行車事故覆議鑑定委員會鑑定，該會鑑定
      意見亦與桃園縣區前述鑑定意見相同，有該覆議鑑定委員
      會97年4月1日覆議字第097620113號函在卷可稽（見原審9
      7年度交訴字第6號卷第29頁）。前述鑑定意見均與原判決
      上開論述相吻合。又本件被告有前述過失，業經原審二次
      鑑定如前，因本案事證已明，是被告之選任辯護人請求再
      將本件車禍另送其他鑑定機關鑑定，核無必要，附予敘明
      。
（七）告訴人己○○確因本件車禍受有受有眼睛鈍挫傷、顏面及
      右足挫傷之傷害；戊○○亦因本件車禍受有頭部損傷併嘴
      唇裂傷（約 1公分長）、雙側大腿挫傷之傷害；丁○○亦
      因本件車禍受有臉部多處撕裂傷之傷害；丙○○也因本件
      車禍受有左前臂壓榨傷併前臂神經受損、左前臂多處撕傷
      併有異物、臉部多處擦傷及左眉撕裂傷之傷害；甲○○亦
      確因本車禍受有頭部外傷併顏面挫擦傷之傷害。死者簡世
      南則因本件車禍後胸、腹部受壓擊，身體多處擦傷及壓迫
      後形成之皮下出血等傷害，嗣死者簡世南雖經送往敏盛綜
      合醫院桃園經國院區急救，惟其於到院前即無自發呼吸和
      心跳，急救後仍因胸、腹部受壓擊、外傷性窒息而於同日
      22時50分許經醫師急救後宣告急救無效而不治死亡等情，
      亦有死者簡世南敏盛綜合醫院診斷證明書 1紙（見相字卷
      第43頁）、告訴人己○○、戊○○、丙○○、甲○○、丁○○敏盛綜合醫院診斷證明書共 5紙（見相字卷第89至92
      頁、96年度偵字第15382號卷第4頁）、臺灣桃園地方法院
      檢察署檢察官相驗筆錄（見相字卷第63頁）、臺灣桃園地
      方法院檢察署相驗屍體證明書（見相字卷第73頁，記載死
      者簡世南因外傷性窒息死、胸、腹部受壓擊，因車禍死亡
      ）、臺灣桃園地方法院檢察署檢驗報告書各 1份（見相字
      卷第66頁至第71頁，論斷簡世南直接死因為外傷性窒息死
      ，先行原因為胸、腹部受壓擊，推定傷害方法為車禍）等
      附卷可稽，是被害人簡世南因本件車禍後因胸、腹部受壓
      擊、外傷性窒息而死亡，及告訴人己○○、戊○○、丁○○、丙○○、甲○○等人之前述傷害亦確因本件車禍所造
      成，均堪認定。又被告之前述過失行為與告訴人己○○、
      戊○○、丁○○、丙○○、甲○○等 5人所受傷害及簡世
      南之死亡間，復均具有相當因果關係。
（八）被告於犯罪被發覺前，打電話報警，有其通聯紀錄可憑，
      其雖自承在該通電話中並無陳報自己之姓名年籍，然證人
      即最早到場處理警員蘇明宗於原審97年7月17日審理時證
      稱其係第一時間到達現場，伊到現場之後，就找肇事車輛
      車主，伊問這輛車是誰開的，現場人很多，有很多義消在
      現場，有一個義消就去叫被告過來，被告就向伊說他是開
      肇事車的駕駛，在被告向伊講之前，伊不知道肇事車駕駛
      是何人等語（見原審97年度交訴字第6號卷第106、107頁
      ），可見被告係在其犯罪未被發覺前即已向第一時間到場
      之警員蘇明宗自首，而接受裁判至明。
（九）綜上各情所述，被告乙○○上開辯詞均無足採，復有上開
      所述各項證據資料在卷可佐，至被害人簡世南對於本案車
      禍事故之發生，雖亦有過失，且為肇事主因，有如前述，
      然此並不礙被告前揭過失責任之認定，附此敘明。是本件
      事證明確，被告之過失犯行，洵堪認定，應予依法論科。
二、查被告乙○○係臺塑汽車貨運股份有限公司連結車司機，平
    日以駕駛曳引車運送油品為業，業據其於原審供明在卷，為
    從事駕駛業務之人；故核其所為，係犯刑法第276條第2項之
    業務過失致人於死罪、第284條第2項前段之業務過失傷害罪
    。其以 1過失行為致生被害人簡世南死亡及告訴人己○○、
    戊○○、丁○○、丙○○、甲○○受傷，為想像競合犯，應
    依刑法第55條之規定，從較重之業務過失致人於死罪處斷。
    再被告於有偵查犯罪權限之機關發覺犯罪前，向第一時間到
    達現場之員警蘇明宗自首並接受裁判，業據證人蘇明宗（見
    原審卷第106、107頁）於原審審理時證述屬實，並有桃園縣
    政府警察局道路交通事故肇事人自首情形紀錄表（見相字卷
    第38頁）記載報案人或勤指中心轉來資料未報明肇事人姓名
    ，處理人員前往現場處理時，肇事人在場，並當場承認為肇
    事人），故被告於犯後自首，應依刑法第六十二條前段之規
    定減輕其刑。
三、原審詳加審認，以被告罪證明確，適用刑法第276條第2項、
    第284條第2項前段、第55條、第62條前段，刑法施行法第1
    條之1規定，併審酌本件車禍被告與被害人簡世南之相對過
    失程度、造成之上述被害人之生命、身體損傷程度、被告尚
    無前科素行（有前科表可佐）、惟被告犯後尚未與被害人簡
    世南家屬及告訴人己○○、戊○○、丁○○、丙○○、甲○○等人達成民事和解以賠償渠等之損失等一切情狀，量處有
    期徒刑八月，其認事用法，核無違誤，量刑亦甚妥適。被告
    上訴略稱被害人簡世南酒後駕車又侵越被告之路權，過失因
    素較被告為重，被告又符自首要件，認原判決量刑過重云云
    ，指摘原判決不當。又量刑輕重係屬事實審法院得依職權自
    由裁量之事項，原判決已斟酌刑法第五十七條各款所列情狀
    而未逾法定刑度，即不得遽指為違法。依上所述，及參諸本
    件車禍後，被害人僅取得強制險部分之賠償，又被告之任職
    之臺塑公司曾支付奠儀新臺幣十萬元予被害人簡世南家屬外
    ，被告個人均未積極處理等情，被告提起上訴仍執陳詞認原
    判決量刑過重云云，核無理由，應予駁回。
據上論斷，應依刑事訴訟法第368條，判決如主文。
本案經檢察官吳春麗到庭執行職務。
中    華    民    國    98    年    2    月    10    日
                  刑事第七庭  審判長法  官  陳晴教
                                    法  官  楊智勝
                                    法  官  游紅桃
以上正本證明與原本無異。
如不服本判決，應於收受送達後10日內向本院提出上訴書狀，其
未敘述上訴之理由者並得於提起上訴後10日內向本院補提理由書
（均須按他造當事人之人數附繕本）「切勿逕送上級法院」。
                                    書記官  戴伯勳
中    華    民    國    98    年    2     月    10    日
附錄：本案論罪科刑法條全文
中華民國刑法第276條（過失致死罪）
因過失致人於死者，處 2 年以下有期徒刑、拘役或 2 千元以下
罰金。
從事業務之人，因業務上之過失犯前項之罪者，處 5 年以下有期
徒刑或拘役，得併科3千元以下罰金。


司法院資訊處製作；財團法人民間司法改革基金會備份。
